【裁判字號】    98,易,78
【裁判日期】    980831
【裁判案由】    詐欺
【裁判全文】
臺灣嘉義地方法院刑事判決                98年度易字第78號
公  訴  人  臺灣嘉義地方法院檢察署檢察官
被      告  乙○○
上列被告因詐欺案件，經檢察官提起公訴（97年度偵續字第79號
），本院判決如下：
    主  文
乙○○無罪。
    理  由
一、公訴意旨略以：被告乙○○係設在嘉義縣水上鄉粗溪村粗溪
    20之172 號鴛鴦婚友聯誼社之負責人，意圖為自己不法之所
    有，明知並無真意代為辦理，竟仍於民國96年1 月1 日與丙○○雙方訂立媒妁委任契約（起訴書誤載為媒婚委任契約）
    ，約定以新台幣（下同）23萬元之代價，代辦其子戴光哲與
    越南女子結婚事宜，詎乙○○於收取27萬元費用後，僅於同
    年月31日安排赴越南與女方見面外，均未接續辦理後續面談
    、結婚登記等手續，經丙○○多次催促，乙○○均置之不理
    ，經報警處理後，始簽立具結書同意以21萬元分7 期給付達
    成調解，然乙○○僅支付5 千元獲取不起訴處分後，即未再
    給付，丙○○始知受騙。因認被告係涉犯刑法第339 條第1
    項之詐欺取財罪等語。
二、按：(一)犯罪事實應依證據認定之，無證據不得認定犯罪事實
    ；不能證明被告犯罪者，應諭知無罪之判決；刑事訴訟法第
    154 條第2 項、第301 條第1 項分別定有明文。又事實之認
    定，應憑證據，如未能發現相當證據，或證據不足以證明，
    自不能以推測或擬制之方法，為裁判基礎；且認定犯罪事實
    所憑之證據，雖不以直接證據為限，間接證據亦包括在內，
    然而無論直接證據或間接證據，其為訴訟上之證明，須於通
    常一般之人均不致有所懷疑，而得確信其為真實之程度者，
    始得據為有罪之認定，倘其證明尚未達到此一程度，而有合
    理之懷疑存在而無從使事實審法院得有罪之確信時，即應由
    法院為諭知被告無罪之判決（最高法院40年台上字第86號判
    例、76年台上字第4986號判例參照）。(二)刑事訴訟法第161
    條已於91年2 月8 日修正公布，修正後同條第1 項規定：檢
    察官就被告犯罪事實，應負舉證責任，並指出證明之方法。
    因此，檢察官對於起訴之犯罪事實，應負提出證據及說服之
    實質舉證責任。倘其所提出之證據，不足為被告有罪之積極
    證明，或其闡明之證明方法，無從說服法官以形成被告有罪
    之心證，基於無罪推定之原則，自應為被告無罪判決之諭知
    （最高法院92年度台上字第128 號判例參照）。(三)又刑法第
    339 條第1 項詐欺罪之成立，以意圖為自己或第三人不法所
    有，以詐術使人將本人或第三人之物交付為要件；所謂以詐
    術使人交付，必須被詐欺人因其詐術而陷於錯誤，若其所用
    方法，不能認為詐術，亦不致使人陷於錯誤，即不構成該罪
    。再債務人於債之關係成立後，如有債務不履行之情形，在
    一般社會經驗上可能之原因甚多，縱令出於惡意而有遲延給
    付或不為給付之情事，茍無足以證明其在債之關係發生時，
    自始即故意藉此從事財產犯罪之積極證據，仍不得僅以其有
    債信違反之客觀事態，遽行推定債務人即有詐欺取財之犯意
    ，而論以詐欺罪責；又刑事被告依法不負自證無罪之義務，
    苟無足以證明其債之關係發生時自始故意藉此從事財產犯罪
    之積極證據，自難違反刑事訴訟法第154 條之規定，以被告
    單純債務不履行之客觀事態，推定被告自始即有不法所有之
    意圖而施用詐術（最高法院46年台上字第260 號判例、臺灣
    高等法院臺南分院87年度上易字第865 號判決、94年度上易
    字第504 號判決意旨參照）。
三、公訴人認被告涉有前開犯行，無非係以被告於警詢及偵查中
    之供述、告訴人丙○○於警詢及偵查中之指訴，以及名片2
    張、媒妁委任契約影本1 份、照片6 張、具結書及調解筆錄
    各1 份等為其論據。
四、訊據被告固不否認曾於96年1 月1 日與告訴人丙○○簽訂媒
    妁委任契約，代為辦理告訴人之子丁○○（原名戴光哲，97
    年2 月20日更名為丁○○，見本院卷第26頁之戶籍資料查詢
    結果）至越南娶親相關事宜，並收受現金23萬元，惟堅決否
    認有何詐欺取財犯行，辯稱：伊並無詐騙告訴人丙○○之意
    ，該越南女子是丁○○的鄰居介紹給他的，伊只是代為安排
    赴越南及見面結婚等程序；伊曾為甲○○等人成功辦理赴越
    南娶親事宜，確有相當經驗可辦理迎娶越南新娘事宜，無意
    欺騙告訴人；簽約後伊曾帶丁○○及告訴人夫妻至越南7 天
    ，包括來回機票、簽證、住宿等費用均係由伊支付；本件係
    因越南政令改變，無法在3 個月內辦妥，依變更後之規定，
    至少要前往越南3 趟，第一趟至越南是相親，相親後需面談
    ，面談後才可以結婚，且該越南女子之母親條件很苛刻、要
    求很多，所以沒有辦成；伊曾向告訴人說過新郎要去越南2
    、3 次以上才能將事情辦到好，未曾向告訴人表示去一趟越
    南就可以把所有程序辦完；伊至警局製作筆錄時，也曾向告
    訴人表示願意繼續辦理，但告訴人不同意，堅持要提告，本
    件係民事糾紛，伊有還錢的誠意等語。
五、本院查：
(一)被告與告訴人丙○○於96年1 月1 日簽訂媒妁委任契約，約
    定由被告代為辦理告訴人之子丁○○迎娶越南女子相關事宜
    ，被告並於當日收受告訴人丙○○所交付之現金10萬元，另
    於96年1 月31日在越南收受告訴人丙○○交付之現金13萬元
    ；其間被告僅曾於96年1 月26日帶同丁○○、告訴人丙○○
    及其妻戴張貴英前往越南，與告訴人之鄰居所介紹之越南女
    子會面，96年2 月初回國後，被告即未再代為辦理後續事宜
    等情，業據被告坦承不諱（見本院卷第140 至143 頁），核
    與告訴人丙○○以及證人丁○○、曾玉賢證述之情節（見警
    卷第3 至11頁、本院卷第70至80頁）大致相符，並有媒妁委
    任契約（見警卷第13頁），以及被告、證人丁○○及告訴人
    丙○○等人之入出境資訊（見本院卷第24至25、27頁）附卷
    可參，堪認屬實。
(二)惟公訴意旨並未敘明被告究係以何方法施用詐術，致告訴人
    陷於錯誤而交付上開23萬元。經查：
 1、證人甲○○曾於92年間委託被告代為辦理至越南娶親事宜，
    其當時係在92年3 月及5 月間兩度出境，嗣於92年5 月20日
    與越南國人陳玉芳結婚，並於同年6 月11日至戶政機關辦理
    結婚登記等情，業據甲○○於本院審理中證述明確（見本院
    卷第64至69頁），並有甲○○之全戶戶籍資料查詢結果以及
    入出境資料附卷可佐（見本院卷第21、23頁）。是被告辯稱
    伊有代他人辦理與越南女子通婚成功之經驗，尚非無據。
 2、另查，證人丁○○於本院審理中證稱：伊曾與被告、父母親
    等人一同到越南相親，去越南之前，被告曾說要去越南2 、
    3 次才能娶越南女子回台灣等語（見本院卷第70至74頁）；
    核與告訴人丙○○證稱：伊96年1 月1 日與被告簽約後，去
    越南之前，被告曾說過不能一次就將越南女子娶回台灣，要
    3 個月到半年才能完成等語（見本院卷第75至80頁）相符。
    堪認被告辯稱伊曾向告訴人表示新郎需赴越南2 、3 次才能
    辦妥娶親事宜，不可能一次完成等語，應屬實在。
 3、而我國國民擬與越籍女子結婚者，需先備妥有效之護照、簽
    證、單身證明、身體健康檢查證明等，至我國駐越南代表處
    登記預約面談，面談等待期視登記人數及面談人數多寡而定
    ，97年底前等待期約為6 個月；另在96年7 月1 日前，男女
    雙方需通過面談，該代表處始予驗證我國核發之單身證明書
    ，並核發「婚姻狀況證明函」，渠等持上述文件至女方戶籍
    地省之司法廳辦理結婚手續，該司法廳於受理並面談通過後
    約40至50天，始核予結婚證書，越籍配偶此時得持其經司法
    廳翻譯、認證及越南外交部驗證之結婚證書及其他相關文件
    至我國駐越南代表處申請依親簽證，該代表處再依簽證法規
    受理其簽證申請等情，復有我國駐越南代表處98年4 月20日
    越南字第090 號函附卷可參（見本院卷第107 至108 頁）。
    堪認被告辯稱96年間我國男子欲迎娶越南女子，無法在3 個
    月內辦妥，至少要前往越南3 趟，第一趟至越南是相親，相
    親後需面談，面談後才可以結婚等語，尚非無據。
 4、又被告於96年1 月1 日與告訴人丙○○簽訂媒妁委任契約，
    接受告訴人委託辦理丁○○至越南通婚相關事務後，起初確
    有依照雙方之約定辦理，帶同丁○○、告訴人丙○○及其妻
    等人前往越南，與他人介紹之越南女子會面，並支付該次出
    國之全部費用，98年2 月初返國後，告訴人丙○○旋即於98
    年3 月7 日赴嘉義縣警察局朴子分局龍崗派出所對被告提出
    詐欺取財之告訴，雙方即於96年5 月2 日簽訂具結書，載明
    就債務糾紛事件，願於96年5 月18日上午9 時以21萬元整調
    解（嗣因被告未如期到場，致調解不成立）等情，復有告訴
    人之警詢筆錄、具結書等附卷可佐（見警卷第3 至5 、16頁
    ）。設若被告於締約之初即無代為辦理之意，應無可能尚於
    96年1 月間帶同丁○○等人赴越南相親。
(三)另查，證人甲○○曾於本院審理中證稱：被告為其代辦娶親
    事宜時，原約定全部費用23萬元，惟最後共收取28萬元（見
    本院卷第64頁）；丁○○則證稱：被告當初與伊父親商定的
    23萬元有包含金子的錢，但在越南期間，伊父母親回台灣之
    後，被告又另外向伊要7 千5 百元的金子錢，伊打電話回台
    灣問，確認金子錢已包含在契約裡面，所以就沒有給被告（
    見本院卷第73頁）。公訴人雖援引證人甲○○、丁○○之上
    開證述，而謂被告均係以較低之承攬價格先搶客戶，之後再
    以其他名義向客戶詐領額外款項，且被告於96年1 月26日第
    一次赴越南後即知悉越南政令已改變，仍向丁○○誆稱女方
    家人要求補貼金飾7 千5 百元，顯係以詐欺之手段訛詐告訴
    人父子其能完成代辦業務等語（見本院卷第113 至115 頁）
    。惟本件被告向告訴人收取之23萬元，其中10萬元係於96年
    1 月1 日簽約時當場給付，其餘13萬元則係於96年1 月31日
    在越南給付（見警卷第13頁）；另依卷附入出境資訊，告訴
    人丙○○係於96年2 月1 日先行自越南返回台灣（見本院卷
    第24頁）；是依證人丁○○上開證述，被告應係於96年2 月
    1 日之後，始向丁○○表示需另行支付金飾之費用，其時告
    訴人已依契約之約定給付23萬元予被告完竣，而被告雖向丁○○表示需另外收取7 千5 百元之金飾費用，惟丁○○並未
    因而陷於錯誤給付該筆款項，自不得以嗣後發生之事實，遽
    行論斷被告締約之初即係以詐欺之手段誆稱其可完成代辦業
    務，而向告訴人詐取23萬元。
六、綜上所述，本件並無積極證據足認被告與告訴人締約之初即
    無履約之真意，而施以任何詐術，致使告訴人陷於錯誤，並
    支付23萬元，揆諸前揭說明，即不得僅因被告事後未依約履
    行，遽行推定被告與告訴人締約之初即有不法所有之意圖而
    施用詐術。公訴人所提之證據資料，既不足以證明被告有詐
    欺取財之犯意及犯行，而說服本院形成被告有罪之確信，揆
    諸前揭法條及最高法院判例之意旨，即應諭知被告無罪，俾
    免冤抑。至告訴人與被告因上述契約衍生之債務糾紛，前於
    97年5 月6 日在嘉義縣東石調解委員會調解成立，約定由被
    告給付告訴人21萬元，共分7 期給付，被告應自97年5 月15
    日起，於每月15日以匯款方式給付3 萬元予告訴人，如有一
    期未給付，視為全部到期（見本院卷第104 頁）；惟被告於
    檢察官提起公訴前，僅給付其中5 千元，嗣於本院審理中，
    始另於98年8 月27日庭訊中當庭給付10萬元予告訴人（見本
    院卷第134 頁）。本件既屬債務不履行之民事紛爭，即應由
    告訴人依雙方調解成立之內容主張權利，附此敘明。
據上論斷，應依刑事訴訟法第301條第1項，判決如主文。
本案經檢察官楊騏嘉到庭執行職務。
中    華    民    國    98    年    8    月     31    日
                  刑事第三庭  審判長法  官  陳仁智
                                    法  官  鄭雅文
                                    法  官  陳蒨儀
以上正本證明與原本無異。
如不服本判決應於收受判決後10日內向本院提出上訴書狀，並應
敘述具體理由；其未敘述上訴理由者，應於上訴期間屆滿後20日
內向本院補提理由書（均須按他造當事人之人數附繕本）「切勿
逕送上級法院」。告訴人或被害人如對於本判決不服者，應具備
理由請求檢察官上訴，其上訴期間之計算係以檢察官收受判決正
本之日期為準。
中    華    民    國    98    年    8    月     31    日
                                    書記官  馮澤文


司法院資訊處製作；財團法人民間司法改革基金會備份。
